臺灣臺北地方法院刑事判決　　　　　　　 93年度易字第578號
公　訴　人　台灣台北地方法院檢察署檢察官
被　　　告　甲○○
　　　　　　　　　　國民
選任辯護人　林秀蓉律師
上列被告因業務侵占案件，經檢察官提起公訴（92年度偵字第82
64號），本院判決如下：
    主  文
甲○○意圖為自己不法之所有，而侵占對於業務上所持有之物，
處有期徒刑參年。
    事  實
一、甲○○（曾更名為李定煇，復更名為甲○○）於民國（下同
    ）90年6月11日起，在大陸地區源興電腦科技（東莞）有限
    公司（下稱源興公司）任職，擔任大陸廠財務處長之職務，
    負責財務、會計、保管支票及保險櫃鑰匙等業務，為從事業
    務之人。於90年（起訴書誤為91年）11月21日，利用海關查
    廠、公司不宜有大量金額進出之機會，指示案外人即公司出
    納丙○○，至交通銀行深圳分行燕南支行，將甘肅「蘭光科
    技股份有限公司深圳分公司」（下稱蘭光公司）本應給付源
    興公司之款項（總金額為人民幣2,586,686.2元，合新台幣
    108,614,882元），悉數製作成匯票十二張，並派案外人即
    公司職員莊焜超陪同前往。丙○○依指示領回十二張匯票後
    ，即交由案外人即公司經理乙○○轉交甲○○。翌日即90年
    11 月22日甲○○將上開12張匯票交給丙○○蓋用公司章，
    並指示丙○○持上開匯票至案外人即廠長黃樂人處蓋用公司
    小章，惟黃樂人因資料不齊全及不知用途而拒絕用印。同日
    下午甲○○親自前往黃樂人處，並以電話向案外人即台北總
    公司林逢榮副總經理解釋用途，經林逢榮同意後，即由甲○○再指示丙○○將上開匯票持向黃樂人蓋用公司小章，此時
    匯票已處於隨時可匯出，且銀行不須再向公司確認之狀態。
    丙○○將上開完成公司大小章用印之匯票12張交由甲○○保
    管，惟甲○○竟未將上開鉅額匯票放置於公司保險櫃，而意
    圖為自己不法之所有，將上開12張匯票占為己有，予以侵占
    入己。嗣於92年12月4日下午，源興公司人員因亟需用印而
    發現甲○○不見蹤影，且上開12張匯票不見，始查獲上情。
二、案經源興公司訴由北市政府警察局松山分局報請台灣台北地
    方法院檢察署檢察官偵查起訴。
    理  由
一、訊據被告甲○○雖坦承自90年6月11日起，任職於源興公司
    擔任財務處長，負責保管支票及保險櫃鑰匙等業務，復於90
    年11月21日指示案外人丙○○與莊焜超，至交通銀行深圳分
    行燕南支行，領取前揭匯票十二張，該等匯票並由被告保管
    ；且該等匯票於90年11月23、24日蓋印源興公司大小章後，
    被告還曾看到該等匯票。被告並坦承於90年12月4日未通知
    源興公司任何員工即離開大陸地區，遲至90年12 月7日始與
    源興公司台北總公司連絡等情，惟矢口否認有何業務侵占犯
    行，辯稱：
  (一)中華民國（台灣）對於本件並無審判權：按本件犯罪行為地
    、證人、證物及銷贓管道等，均在中國大陸廣東省，事實上
    並非我中華民國主權所及之地域，應屬於在我國領域外犯罪
    ，除特定之犯罪行為外，並無刑罰權之適用。
  (二)系爭匯票並未遭兌領，源興公司並無損失：源興公司僅提出
    匯票委託書存根，並非匯票本身，僅足以證明匯款人即蘭光
    公司曾委託交通銀行開立匯票，並不足以證明系爭匯票業經
    兌領。
  (三)被告並未侵占系爭匯票：
    1.源興公司違反大陸法令，利用蘭光公司作為白手套，蘭光
      公司之上開帳戶實際由源興公司管理，以購買發票逃漏稅
      捐、非法內銷貨品、套匯洗錢；而90年11月間，大陸黃埔
      海關人員加強檢查有無該等違法情事，因此源興公司擔心
      該蘭光公司帳戶遭扣押凍結，乃由被告之直屬主管林逢榮
      、廠長黃樂人、進出口部經理毛松生及被告開會討論，由
      林逢榮決定先將帳戶中貨款提空轉為匯票十二張，支付對
      象為源興公司，但因蘭光公司與源興公司之間並無往來關
      係，故不能直接存入源興公司帳戶。上開會票於90年11
      月21日開出後，即由丙○○放入源興公司東莞辦公大樓保
      險櫃。90年11月22日上開四人再度開會討論，林逢榮決定
      將匯票被書後，利用地下管道匯出境外，故丙○○蓋用黃
      樂人保管之小章完成背書後，被告即要求丙○○將之放入
      保險櫃。
    2.源興公司東莞辦公大樓保險櫃平時均置放合約、支票、印
      鑑章、零用金等物，相關人員有需要時，即可向被告或副
      理乙○○拿取鑰匙，由財務處人員自行開啟，且被告僅於
      下班時間始保管鑰匙，則如何認定保險櫃內物品之遺失，
      即為被告所為或被告有過失？
    3.嗣於90年12月4日，被告陪同黃埔海關人員查核源興公司
      之帳目及貨品，至晚間6點20分左右，接獲北京友人電稱
      警示趕快離開大陸，因為有人向中央檢舉源興公司涉及非
      法地下換匯，有關單位隨時會查廠，而被告為源興公司財
      務主管，首當其衝恐將受累，因此被告始匆匆離開大陸前
      往香港，但被告曾與毛松生、職員朱志鴻、莊焜超聯絡公
      司事宜。12月5日被告與家人聯絡，不料家人竟告知源興
      公司稱被告捲款潛逃，12月6日被告與友人聯絡，認為被
      告身受冤屈，有必要向總公司說明，因此於12月6日返回
      台灣，並於12月7日前往總公司說明，並前往派出所製作
      筆錄。而源興公司迄今並未提出匯票遭盜領之證據及資金
      流向，自無從認定被告有何侵占犯行。且被告如有意侵占
      匯票，大可計畫潛逃出境，不須回台自投羅網。
    4.丙○○所為不利於被告之證述有瑕疵、前後矛盾、與事實
      不符；黃樂人證稱大陸地區公安查廠為例行性事務、非突
      發性事件，與源興公司之指述不符，亦非事實。
二、本院之判斷：
  (一)按中華民國憲法第四條規定：「中華民國領土，依其固有之
    疆域，非經國民大會之決議，不得變更之。」而國民大會亦
    未曾為變更領土之決議。又中華民國憲法增修條文第十一條
    復規定：「自由地區與大陸地區間人民權利義務關係及其他
    事務之處理，得以法律為特別之規定。」且臺灣地區與大陸
    地區人民關係條例第二條第二款更指明：「大陸地區：指台
    灣地區以外之中華民國領土。」揭示大陸地區仍屬我中華民
    國之領土；該條例第七十五條復規定：「在大陸地區或在大
    陸船艦、航空器內犯罪，雖在大陸地區曾受處罰，仍得依法
    處斷。但得免其刑之全部或一部之執行。」據此，大陸地區
    現在雖因事實上之障礙為我國主權所不及，但在大陸地區犯
    罪，仍應受我國法律之處罰，即明示大陸地區猶屬我國領域
    ，並未對其放棄主權。又依刑法第四條之規定，犯罪之行為
    或結果，有一在中華民國領域內者，為在中華民國領域內犯
    罪（最高法院90年度台上字第705號判決意旨參照）。從而
    本院就本件自有審判權，合先敘明。
  (二)經查被告確實自90年6月11日起，於源興公司擔任財務處長
    ，負責財務、會計、保管支票及保險櫃鑰匙等業務，復於90
    年11月21日指示案外人丙○○與莊焜超，至交通銀行深圳分
    行燕南支行，領取系爭匯票；且被告於90年11月22日要求廠
    長黃樂人於該等匯票蓋印源興公司小章；被告復於90年12月
    4日未通知源興公司任何員工即離開大陸地區，有交通銀行
    匯票委託書存根影本十二份在卷可證（偵查卷第17至20頁）
    ，並經證人莊焜超、黃樂人、丙○○於偵查中結證屬實（偵
    查卷第103、105至107、130頁），核與告訴人源興公司指述
    情節相符，是被告此部分供述，堪信為真實。足證系爭匯票
    為源興公司之物，而被告擔任源興公司財務處長，為從事業
    務之人。
  (三)次查系爭匯票為被告所持有，事後卻下落不明：
    1.經查源興公司出納即證人丙○○於偵查中結證稱：「開完
      匯票後就交給財務處長，由處長拿給經辦人（即出納）蓋
      公司之大小章，財務章由財務處長保管，小章由廠長保管
      ……（何人有權開啟保險櫃？）財務處長，鑰匙由他保管
      ，只有他才有鑰匙。（是否有人有機會去開保險櫃？）須
      經過財務處長同意才拿得到鑰匙……（匯票是否要經過處
      長同意才能取出？）是的……從銀行回來即將票交給乙○○，再由她交給處長……乙○○事後有跟我說，這金額比
      較大，處長說要給廠長保管，最後票還是由處長保管……
      隔日財務處長蓋完財務章，叫我拿去蓋小章，但我去蓋章
      時，廠長不同意我蓋小章，我只好回來找處長，後來處長
      帶我去找廠長，廠長仍然不同意，我就先回去，十分鐘後
      處長再將票給我去蓋章，說廠長同意蓋章，我就帶過去，
      廠長把章給我，蓋完後就將票給處長……我交給處長後…
      ……事後就再也沒見過此票……（如處長不在時，鑰匙交
      給何人？）通常會交給經理級的人員，但沒固定是何人，
      我沒保管過鑰匙……如果處長同意才能開啟，如他不在，
      我就找乙○○，她會替我們找處長」（偵查卷第129頁至
      135頁）。足證系爭匯票為被告所持有，理應置放於保險
      櫃，且保險櫃鑰匙亦為被告所持有，惟事後被告不告而別
      ，系爭匯票亦不翼而飛。
    2.次查被告辯護人林秀蓉律師於92年4月7日偵查時在場，並
      曾對證人丙○○詰問達九次，詰問事項分別為匯款人為何
      人、每日是否有除了財務人員以外之人開啟保險櫃、匯票
      何時兌現、乙○○詢問之原因、公司何時得知匯票被處長
      侵占、是否親眼看到或聽到匯票由處長自己保管、票開立
      完後是否有人開過保險櫃、以源興為受款人開立匯票的機
      率及原因、匯票蓋章之情形有何不同，最後經檢察官詢問
      辯護人尚有何意見，辯護人亦答稱沒有意見（偵查卷第
      131 頁反面、133至137頁）。又被告於92年4月7日偵查時
      亦在場，並曾對證人丙○○詰問一次，詰問事項為證人是
      否知道被告之抽屜有上鎖（偵查卷第136頁反面），同時
      並與證人相互對質達二次，分別為蓋完章後匯票交給誰、
      保險櫃開啟情形（偵查卷第137頁）。從而證人丙○○雖
      因為大陸人士，不及來台於審判期日接受證人詰問程序，
      惟查被告既已於偵查中對丙○○之供述行使反對詰問權，
      則丙○○於偵查中之供述，自得為認定被告有罪之證據。
  (四)系爭匯票應係遭被告侵占：
    1.按所謂認定犯罪事實之證據，係指足以認定被告確有犯罪
      行為之積極證據而言，該項證據自須適合於被告犯罪事實
      之認定，始得採為斷罪資料。又犯罪事實所憑之證據，雖
      不以直接證據為限，間接證據亦包括在內；而無論直接或
      間接證據，其為訴訟上之證明，須於通常一般之人均不致
      有所懷疑，而得確信其為真實之程度者，即得據為有罪之
      認定（最高法院76年度台上字第4986號判例意旨參照）。
      從而根據之間接事實，足以推論被告之直接事實，且此項
      推論，於通常一般之人應不致有所懷疑，其為訴訟上之證
      明，已得確信其為真實。
    2.經查系爭匯票既為被告所持有，已如前述，則被告身為財
      務處長，復保管保險櫃鑰匙，當然負有保管保險櫃內所有
      物品包括系爭匯票及保險櫃鑰匙之責任。被告雖辯稱：任
      何人均可向被告或副理乙○○拿取鑰匙，由財務處人員自
      行開啟，且被告僅於下班時間始保管鑰匙，所有曾經開啟
      該保險櫃之人，均有犯罪嫌疑云云；惟本院並查無任何人
      取鑰匙開啟保險箱拿走匯票之情事，況匯票在被告保管中
      ，縱使未能證明已經兌領，惟被告仍無法提出保管中之匯
      票給公司，顯見被告已占為己有無誤！被告辯稱：系爭匯
      票並未遭兌領，源興公司並無損失云云，顯無足採，不能
      因此而卸免刑責。
    3.次查被告雖一再辯稱：源興公司涉及非法地下換匯，有關
      單位隨時會查廠，被告因恐受累，始倉皇離開大陸云云。
      惟查源興公司所為內銷行為係屬合法，且均開立發票，大
      陸海關查廠是不定期檢查，主要是查向海關申報之數量與
      合同是否相符、有無逃漏稅捐，如有不符就要補稅；通常
      是由進出口部門負責，財務處只要提供發票等單據，被告
      不須陪同；如要補稅，始由財務處負責，為證人莊焜超、
      黃樂人、丙○○於偵查中結證屬實（偵查卷第105至107頁
      、第129頁反面），足證所謂「查廠」行動，與被告並無
      直接關連。次查被告迄未釋明所謂「中央查廠」究竟對被
      告造成何種危險，亦未釋明所謂「北京友人」為何人；且
      源興公司營運並未因海關查廠行動而受到任何影響，亦無
      任何人員因人身安全顧慮而離開大陸，例如丙○○迄今仍
      在源興公司工作，並未離職，亦未因生命安全受威脅而逃
      亡，廠長黃樂人雖於90年11月25日前往加拿大，惟於90年
      12月7日即返抵大陸，為黃樂人於偵查中所自陳（偵查卷
      第106頁反面），益證被告所辯，並不實在。又縱使被告
      擔心身為財務處長而受到牽連，必須漏夜離開大陸，則衡
      諸常情，此等業務上重大事件，應向源興公司報告，請求
      公司支援與協助，不必不告而別。且被告既自陳下班時間
      始保管保險櫃鑰匙，則被告如無法及時委由他人保管鑰匙
      ，理應隨身攜帶鑰匙離開大陸，回台後再將鑰匙返還源興
      總公司，始克盡財務處長之職責，豈有任令他人持有鑰匙
      之理？此外被告指稱證人丙○○為全案經手人，有重大利
      害關係，可能蓄意卸責或誣攀或隱瞞犯罪云云，惟查丙○○於偵查中已就事件始末為詳盡供述，復經被告當面行使
      反對詰問權，足證丙○○所述屬實，被告所辯，並不足採
      。
    4.綜上所述，系爭匯票於被告持有中逸失，且被告無法釋明
      其生命安全究竟遭受何種危險、必須漏夜離開大陸，從而
      根據該等間接事實，足以推論被告侵占系爭匯票，且此項
      推論，於通常一般之人應不致有所懷疑，其為訴訟上之證
      明，已得確信其為真實。是被告所辯，無非事後卸責之詞
      ，不足採信。本件事證明確，被告犯行洵堪認定，應予依
      法論科。
  (五)至於被告聲請調查下列證據，本院認為事證已明，並無調查
    必要，附此敘明：
    1.被告聲請告訴人源興公司提出源興公司東莞辦公大樓保險
      櫃之監視錄影帶、系爭匯票被兌領之流向、匯票正反面影
      本，業經公訴人於92年1月7日函請財團法人海峽交流基金
      會協助向大陸地區廣東省東莞市公安局調取，有函文一份
      在卷可稽（偵查卷第115頁），惟迄無回應。
    2.被告又聲請本院訊問證人丙○○並進行測謊鑑定，惟查丙○○業於偵查中到庭結證供述，並經被告行使反對詰問權
      ，已如前述，復具狀陳稱因個人家庭因素，不克再次來台
      ，有陳報狀一份附卷可稽（本院卷第117頁），故本院認
      為並無再行傳訊之必要。又查「刑事訴訟法就證據之證明
      力，採自由心證主義，由法院本於確信自由判斷，惟法院
      之自由判斷，亦非漫無限制，仍不得違背經驗法則及論理
      法則。惟一般而言，受測者否認犯罪之供述呈現不實之情
      緒波動反應，不得採為有罪判決之唯一證據，若受測者否
      認犯罪之供述並無不實之情緒波動反應，又無其他積極證
      據證明其被訴之犯罪事實，自得採為有利於受測者之認定
      」（最高法院九十二年度台上字第三八二二號判決意旨參
      照）。則證人丙○○證言之證明力，既經本院依照經驗法
      則及論理法則，本於確信自由判斷為屬實，即無再對丙○○進行測謊之必要。
三、核被告所為，係犯刑法第三百三十六條第二項之業務侵占罪
    。爰審酌被告年富力強，不思以正當工作賺取錢財，竟侵占
    業務上持有之鉅額匯票，犯罪所得達新台幣一億餘元，犯後
    猶飾詞狡辯，毫無悔意，惟並無犯罪前科，尚屬初犯等一切
    情狀，量處如主文所示之刑，以示懲儆。
四、據上論斷，應依刑事訴訟法第299條第1項前段、刑法第336
    條第2項，罰金罰鍰提高標準條例第1條前段，判決如主文。
本案經檢察官蕭惠菁到庭執行職務
中　　華　　民　　國　　94　　年　　1 　　月　　19　　日
　　　　　　　　　刑事第三庭審判長法官  劉慧芬
                                  法官  歐陽漢菁
                                  法官　邱 琦
以上正本證明與原本無異。
如不服本判決，應於判決送達後10日內，向本院提出上訴狀。
　　　　　　　　　　　　　　　　  書記官　林素霜
中　　華　　民　　國　　94　　年　　1 　　月　　21　　日
附錄本案論罪科刑法條：
刑法第三百三十六條
對於公務上或因公益所持有之物，犯前條第一項之罪者，處一年
以上七年以下有期徒刑，得併科五千元以下罰金。
對於業務上所持有之物，犯前條第一項之罪者，處六月以上五年
以下有期徒刑，得併科三千元以下罰金。
前二項之未遂犯罰之。
